臺灣高等法院臺中分院刑事判決　　 94年度上更(一)字第132號
上　訴　人
即　被　告　己○○
上列上訴人因偽造文書案件，不服臺灣臺中地方法院90年度訴字
第315號中華民國90年10月31日第一審判決 （起訴案號：臺灣臺
中地方法院檢察署89年度偵字第19432號） ，提起上訴，經判決
後，由最高法院發回更審，本院判決如下：
    主 　　 文
上訴駁回。
    事 　　 實
一、己○○與庚○○（現由原審法院另案通緝中）、丁○○○（
    現已死亡，業經原審法院判決公訴不受理確定在案）等三人
    ，共同基於行使偽造私文書、使公務員登載不實文書，及意
    圖為自己不法所有之詐欺概括犯意聯絡，由己○○於民國（
    下同）八十四年十月間某日，在臺中市○○路○段四十之十
    二號一樓，提供其所有之身分證、印章等資料予丁○○○及
    庚○○二人，而由丁○○○帶同己○○於八十四年十一月十
    一日以匯明實業有限公司（下稱匯明公司）籌備處及負責人
    己○○之名義，在臺中市第七信用合作社（現已變更為臺中
    市第七商業銀行股份有限公司，下稱臺中七信）開設帳戶，
    存入現金新臺幣（下同）六百萬元，以取得出資證明，另偽
    造匯明公司資產負債表；再由丁○○○偽造丙○○、乙○○
    、甲○○、陳義哲等人之印章各一顆，蓋於匯明公司八十四
    年十一月十一日之章程上，偽以丙○○、乙○○、甲○○、
    陳義哲等人為該公司之股東，而偽造私文書，足以生損害於
    丙○○、乙○○、甲○○、陳義哲等人。並以己○○之名義
    為負責人，於八十四年十一月十六日，持向前臺灣省政府建
    設廳（現改為經濟部中部辦公室）申請在臺中市○○路○段
    四十之十二號一樓設立匯明公司，使該廳不知情之承辦公務
    員將此不實之事項登載於其職務上所掌之公文書匯明公司設
    立登記事項卡上，足以生損害於丙○○等人及前臺灣省政府
    建設廳對於公司設立登記管理之正確性。己○○、丁○○○
    、庚○○等人於虛設匯明公司之後，隨即又由庚○○、己○○提供有關證件交付丁○○○，再由丁○○○製作不實之匯
    明公司八十四年十二月五日變更後章程及出資轉讓同意書，
    再蓋用上開所偽造之丙○○等人之印章於公司章程及同意書
    上，偽將己○○之出資轉讓予庚○○，足以生損害於丙○○
    等人，嗣即於八十四年十二月七日持以向前臺灣省政府建設
    廳辦理公司變更登記，將負責人變更為庚○○，使該廳不知
    情之承辦公務員將此不實之事項登載於公司變更登記事項卡
    上，足以生損害於前臺灣省政府建設廳對於公司登記管理之
    正確性。其後，庚○○即以匯明公司之名義，在華南商業銀
    行北屯辦事處（現為水湳分行）設立000－00－000
    000－0號支票存款帳戶，並領用支票，然後推由庚○○
    簽發上開帳戶之支票，連續於：(一)八十四年十二月十七日，
    向伸佑興業股份有限公司（下稱伸佑公司），詐購工具組二
    批共一千一百零四組，金額新臺幣二十一萬七千零七十三元
    。(二)八十五年一月三十一日，向捷聲科技股份有限公司（下
    稱捷聲公司）詐購電腦及零件一批，金額共四十萬六千九百
    元。(三)八十五年二月八日，向佳能企業股份有限公司臺中分
    公司（下稱佳能公司），詐購影印機及傳真機，金額共二十
    四萬八千元。伸佑公司、捷聲公司及佳能公司均因而陷於錯
    誤後各交付上開貨物。己○○、庚○○、丁○○○等三人於
    取得上開貨物之後，隨即於八十五年二月間將上開貨物搬離
    匯明公司逃逸離去。嗣庚○○所交付之支票屆期經伸佑公司
    等三家公司提示均不獲支付，至此伸佑公司等三家公司始知
    受騙。
二、案經伸佑公司、捷聲公司、佳能公司等三家公司分別訴請臺
    灣臺中地方法院檢察署檢察官偵查起訴。
    理 　　 由
一、訊據上訴人即被告（下稱被告）己○○坦承於上開時間曾提
    供其身分證件等資料予共同被告丁○○○、庚○○等人，由
    丁○○○以其名義向臺中七信開立帳戶，並申請設立匯明公
    司，嗣又提供其身分證件等資料供辦理公司變更登記等事實
    不諱，惟矢口否認有上開行使偽造私文書等犯行，辯稱：當
    時丁○○○及庚○○二人係對伊說要辦理員工登記，伊始提
    供上開身分證件等資料，伊並不知要申請設立匯明公司及辦
    理匯明公司變更登記。伊僅係國小畢業，不會貿易，亦不懂
    公司之設立及變更登記。又庚○○簽發支票向告訴人伸佑公
    司、捷聲公司、佳能公司等公司購買上開貨物之事，伊均不
    知情，伊在匯明公司僅做工而已云云。經查：（一）被告於
    上揭時地，提供其印章、身分證等資料予共同被告丁○○○
    向臺中七信申請以匯明公司籌備處名義開立帳戶，且存入六
    百萬元以取得出資證明，並製作資產負債表，再由丁○○○
    偽造被害人丙○○等人印章，偽造丙○○等人為公司股東之
    章程，向前臺灣省政府建設廳申請設立匯明公司，及嗣又變
    更負責人為庚○○等事實，有匯明公司設立登記案卷影本、
    開立帳戶資料影本等在卷可稽。（二）匯明公司實際上並沒
    有任何銷售之營業，此業據共同被告庚○○於檢察官偵查時
    自白在卷（見一四一八八號偵查卷第一七頁），即被告迄今
    亦無法指出匯明公司有何正常之營業事實。（三）證人丙○○、乙○○、甲○○、辛○○等人，於檢察官偵查中，均已
    到庭證稱都沒有出資加入匯明公司為股東，也都不認識被告
    及共同被告丁○○○、庚○○等人，渠等在匯明公司章程及
    股東同意書上之印文都不是渠等之印章所蓋，其中辛○○之
    身分證字號、出生年月日，與被告及共同被告丁○○○、庚○○等人提出向前臺灣省政府建設廳申請登記之股東「陳義
    哲」之身分證影本字號相同，但姓名已改為「陳義哲」，是
    上開公司章程及股東同意書上丙○○、乙○○、甲○○、陳
    義哲等人之印文，均係被告及共同被告丁○○○、庚○○等
    人偽造印章後所蓋用甚明，更足證匯明公司乃係一虛設之公
    司無疑。（四）另參以本件匯明公司申請設立登記前，為取
    得出資證明，即先以匯明公司籌備處（被告為負責人）名義
    ，向臺中七信申請開立帳戶，並存入六百萬元存款，在該開
    戶申請書上，被告並親自簽名於負責人處，亦據被告於偵查
    時自白在卷，並有被告簽名之申請書影本一份附卷足稽（見
    一四一八八號偵查卷第五七頁、第八○頁），足見被告於匯
    明公司申請設立之初，即有參與其事，且應允登記為該公司
    之負責人，其事後辯稱其僅在公司做工而已，不知丁○○○
    將其列為負責人，丁○○○、庚○○二人僅對其說要辦理員
    工登記，其並不知要申請設立匯明公司及辦理匯明公司變更
    登記云云，即與事證不符，不足憑採。（五）至被告於本院
    前審雖另辯稱其僅受僱從事研發工作云云，並舉證人戊○○
    、陳明豐、吳水川等人為證；惟就其所辯研發體育運動器材
    所需材料取得方式、應否付款、如何付款，研發完成有無委
    請廠商生產等攸關公司營運關係之事項，竟與證人戊○○、
    陳明豐、吳水川等人於本院前審隔離訊問時所陳之內容，相
    互矛盾，益見其此部分所辯不實，亦不足取。（六）另查被
    告既知悉其交付共同被告丁○○○之身分證件等資料，係要
    以其名義申請公司設立登記，而其實際上又無任何出資，亦
    據被告自承在卷（見一四一八八號偵查卷第五七頁），被告
    既無任何出資，且無任何技術為公司服務，若係正當合法經
    營之公司，實際出資之人應不可能找被告當公司之負責人，
    是被告應允提供其身分證件資料，予共同被告丁○○○申請
    公司設立登記及在金融機構設立帳戶使用，其就設立之公司
    係虛設用以向他人詐取財物，必有所認識，則被告與共同被
    告丁○○○、庚○○等人之間，應具有犯意之聯絡及行為之
    分擔甚明，不能以其未親自參與全部之申請登記及向他人詐
    購貨物，即推諉卸責。（七）末查匯明公司推由共同被告丁○○○或庚○○向告訴人伸佑公司、捷聲公司、佳能公司購
    買產品，而由庚○○簽發支票交付支付貨款，然屆期經提示
    均不獲付款，且被告及共同被告丁○○○、庚○○等人於取
    得上開告訴人等三家公司交付之產品之後，隨即逃逸無蹤，
    此等事實，業據告訴人等三公司之承辦業務人員尤天平、壬○○、朱淑貞等人於檢察官偵查中及本院前審調查時指訴綦
    詳，復有告訴人等三公司所提出之支票、退票理由單、訂貨
    單等在卷可稽。雖該等證人均證稱並非與被告接洽業務，然
    參之上開說明，被告與共同被告黃育欣、庚○○既係以虛設
    公司方式詐財，並分工為不同階段之犯行，依共同正犯之理
    論，被告自無法卸免其責。（八）又被告與共同被告黃育欣
    、庚○○等人共同偽以被害人丙○○等人名義蓋印於匯明公
    司章程及轉讓股份同意書，並持向主管機關申請設立公司及
    變更登記，使該管公務員將此不實之事項登載於職務上所掌
    之公文書公司設立登記事項卡及變更登記事項卡，自足以生
    損害於被害人丙○○等人之權益及前臺灣省政府建設廳對於
    公司登記管理之正確性。（九）又被告於本院前審雖另辯稱
    將匯明公司之負責人變更為庚○○時，其人在國外，並未參
    與，此部分與其無關云云。查本件被告曾於八十四年十一月
    三十日出境，同年十二月七日入境，固有入出境查詢結果瀏
    覽一份附卷足按（見本院更一卷第五三頁），惟共同正犯間
    ，非僅就其自己實施之行為負其責任，並在犯意聯絡之範圍
    之內，對於他共同正犯所實施之行為，亦應共同負責（最高
    法院三十二年上字第一九○五號判例參照），本件被告與共
    同被告丁○○○、庚○○等人對上開行為均有犯意聯絡，已
    如前述，是此部分辦理變更登記時，縱被告人不在國內，惟
    對於共同正犯丁○○○、庚○○等人所實施之上開變更登記
    行為，亦應共同負責。（十）綜上所述，足證被告上開所辯
    顯係飾卸之詞，不足採信，是罪證明確，其犯行堪以認定。
    又證人戊○○雖經本院傳喚無著，但該證人於本院前審已到
    庭陳述明確，且被告亦陳稱申請傳喚該證人與以前待證事項
    相同（見本院更一卷第八五頁），況被告在匯明公司並非僅
    單純做工，已如前述，是本院認並無再傳喚之必要，附此說
    明。
二、按當事人於法院調查證據時，知被告以外之人於審判外之陳
    述不得為證據之情形，而未於言詞辯論終結前聲明異議者，
    視為同意作為證據，刑事訴訟法第一百五十九條之五第二項
    定有明文。查本件被告對於告訴人及證人丙○○、乙○○、
    甲○○、辛○○、戊○○、陳明豐、吳水川、尤天平、壬○○、朱淑貞、庚○○等人上開於審判外之陳述，並未於言詞
    辯論終結前聲明異議，依刑事訴訟法第一百五十九條之五第
    二項之規定，視為同意作為證據。且本院審酌告訴人及證人
    丙○○、乙○○、甲○○、辛○○、庚申、陳明豐、吳水川
    、尤天平、壬○○、朱淑貞、庚○○等人上開言詞陳述作成
    時並非在非自由意志之情況下所為之陳述，認該言詞陳述適
    當，依同條第一項之規定，自得為證據，併此敘明。
三、又按公司登記係採準則主義，公司於備齊相關文件，經濟部
    中部辦公室（即前臺灣省政府建設廳）即應依公司所附文件
    據以書面審查，如符合法令規定及程序，即應核准其登記。
    另依經濟部七十六年六月三十日商32064號函釋略以 「…查
    公司法第三百八十八條規定：『主管機關對於公司登記之申
    請，認為有違反本法或不合法定程式者，應令其改正，非俟
    改正合法後，不予登記。』係指主管機關對於公司登記之申
    請，僅須就其所提出申請之登記事項審核其所附申請書件是
    否符合公司法有關規定為已足，至於該公司如有違反公司法
    其他規定者，當予另案依法處理，…」。是以，經濟部中部
    辦公室受理公司申辦設立或變更登記，僅就公司所附文件為
    書面審查，有經濟部中部辦公室九十四年六月二十三日經中
    三字第09400853800號函一份在卷可按 （見本院更一卷第五
    五頁）。準此可知，前臺灣省政府建設廳對於公司之設立或
    變更登記僅為書面審查，一經他人之申請，承辦公務員即有
    登載之義務，並無須為實質之審查，是本件被告及共同被告
    黃育欣、庚○○等人既無設立公司營業之真意，僅在藉此為
    詐欺方法，而使主管機關將該不實事項登載於職務上所掌公
    文書，此部分自應構成刑法第二百十四條之使公務員登載不
    實文書罪，合先說明。核被告所為，係犯刑法第二百十六條
    、第二百十條之行使偽造私文書罪、第二百十四條之使公務
    員登載不實文書罪及第三百三十九條第一項之詐欺取財罪。
    被告及共同被告丁○○○、庚○○等共三人間具有犯意聯絡
    及行為分擔，均為共同正犯。至被告等人同一時間盜蓋被害
    人丙○○等四人之印章於匯明公司章程及轉讓股份同意書，
    所觸犯之偽造私文書罪，係同種想像競合犯，應從一重處斷
    之。又其等先後二次行使偽造私文書、使公務員登載不實及
    先後三次詐欺取財犯行，均係犯罪構成要件相同，顯係基於
    概括犯意反覆為之，均為連續犯，應分別論以一罪並加重其
    刑。另其等偽造被害人丙○○等人之印章後蓋於匯名公司章
    程及股東同意書，復持向主管機關申請辦理設立公司登記及
    變更登記，已達行使之程度，其中偽造印章係偽造私文書之
    部分行為，偽造私文書後持以行使，偽造之低度行為已為行
    使之高度行為所吸收，均不另論罪。又其等行使偽造私文書
    之目的，乃在申請辦理公司設立登記及變更登記，及在取得
    虛設之公司後以虛設之公司名義向他人詐取財物，是其等所
    犯之上開行使偽造私文書、使公務員登載不實文書及詐欺取
    財等三罪間，具有方法、結果關係，應依牽連犯之規定從一
    重之行使偽造私文書罪處斷。原審調查後，適用刑法第二十
    八條、第五十六條、第二百十六條、第二百十條、第二百十
    四條、第三百三十九條第一項、第五十五條、第二百十九條
    、罰金罰鍰提高標準條例第一條前段，並審酌被告以虛設公
    司詐取財物，致被害廠商求償無門，已知之詐騙財物價值即
    高達八十餘萬元，對社會交易秩序危害非淺，及其犯罪之動
    機、目的、智識程度與犯罪後多方飾詞否認犯罪等一切情狀
    ，量處被告有期徒刑一年，並以被告及共同被告丁○○○、
    庚○○等人所偽造之丙○○、乙○○、甲○○、陳義哲之印
    章各一顆（雖未扣案，但並不能證明已滅失），及匯明公司
    章程、股東同意書上所偽造之印文，不問屬於犯人與否，均
    應依法宣告沒收，認事用法核無違誤，量刑亦妥適。被告上
    訴意旨仍執前詞否認犯罪，並無理由，應予駁回。
四、據上論結，應依刑事訴訟法第三百六十八條，判決如主文。
本案經檢察官羅秀蓮到庭執行職務。
中　　華　　民　　國　　94　　年　　9 　　月　　6 　　日
              刑事第八庭  審判長法　官　羅　得　村
                                法　官　紀　文　勝
                                法　官　劉　榮　服
上列正本證明與原本無異。
如不服本判決應於收受送達後十日內向本院提出上訴書狀，其未
敘述上訴之理由者並得於提起上訴後十日內向本院補提理由書（
均須按他造當事人之人數附繕本）。
                                書記官　周　巧　屏
中　　華　　民　　國　　94　　年　　9 　　月　　7 　　日
附錄論罪條文：
刑法第三百三十九條第一項：
意圖為自己或第三人不法之所有，以詐術使人將本人或第三人之
物交付者，處五年以下有期徒刑、拘役或科或併科一千元以下罰
金。
刑法第二百十條：
偽造、變造私文書，足以生損害於公眾或他人者，處五年以下有
期徒刑。
刑法第二百十六條：
行使第二百十條至第二百十五條之文書者，依偽造、變造文書或
登載不實事項或使登載不實事項之規定處斷。
刑法第二百十四條：
明知為不實之事項，而使公務員登載於職務上所掌之公文書，足
以生損害於公眾或他人者，處三年以下有期徒刑、拘役或五百元
以下罰金。
                                                      Ｒ
